【裁判字號】    98,簡上,173
【裁判日期】    980908
【裁判案由】    傷害
【裁判全文】
臺灣臺北地方法院刑事判決             98年度簡上字第173號
上  訴  人
即  被  告  丙○○
                    樓
選任辯護人  楊士擎律師
上列上訴人即被告因傷害案件，不服本院九十八年度簡字第九五
五號，中華民國九十八年三月二十日所為第一審簡易判決（聲請
簡易判決處刑案號：臺灣臺北地方法院檢察署九十八年度偵字第
二八號）提起上訴，本院管轄第二審之合議庭判決如下：
    主  文
上訴駁回。
    事  實
一、丙○○與甲○○為夫妻，二人間具有家庭暴力防治法第三條
    第一款之家庭成員關係，感情不睦。甲○○於民國九十七年
    十一月二十三日凌晨零時五十分許，在二人共居之臺北市大
    安區○○○路○段三○四巷三十三號四樓內，因房屋修繕問
    題與丙○○發生糾紛，丙○○為將甲○○趕出其所休憩之臥
    房，竟基於傷害他人身體之不確定故意，將甲○○推、拉至
    其臥房外，在此推、拉過程中致甲○○之身體撞擊放置於家
    中之家具，甲○○因此受有身體多處挫傷（左上額四公分ｘ
    二公分、右眉角四公分ｘ二公分、右前臂四公分ｘ一公分、
    右掌四公分ｘ二公分、左手肘二公分ｘ一點五公分、左手手
    指、左右膝四公分ｘ六公分）、右後肩六公分ｘ四公分擦傷
    等傷害。
二、案經甲○○訴由臺北市政府警察局大安分局報請臺灣臺北地
    方法院檢察署檢察官偵查聲請以簡易判決處刑（九十八年度
    簡字第四二四號），本院認不宜以簡易判決處刑而改依通常
    程序進行後，因丙○○於原審九十八年度易字第四七○號案
    件審理時自白犯罪，經原審認為宜以簡易判決處刑而逕以簡
    易判決處刑。
    理  由
壹、程序方面即本案證據之證據能力之認定：
一、按醫師執行醫療業務時，不論患者是因病尋求診療，或因特
    殊目的而就醫，醫師於診療過程中，應依醫師法之規定，製
    作病歷，此一病歷之製作，均屬醫師於醫療業務過程中所須
    製作之紀錄文書，而且每一醫療行為均屬可分，因其接續之
    看診行為而構成醫療業務行為，其中縱有因訴訟目的，例如
    被毆傷而尋求醫師之治療，對醫師而言，仍屬其醫療業務行
    為之一部分，仍應依法製作病歷，則該病歷仍屬業務上所製
    作之紀錄文書，與通常之醫療行為所製作之病歷無殊，自屬
    刑事訴訟法第一百五十九條之四第二款所稱從事業務之人於
    業務上所須製作之紀錄文書，而診斷證明書係依病歷所轉錄
    之證明文書，自仍屬本條項之證明文書（最高法院九十七年
    度臺上字第六六六號裁判要旨參照），是卷內之診斷證明書
    依法有證據能力。
二、至本院用以認定上訴人即被告丙○○犯有本案罪行之卷內其
    餘書面證據資料，因被告、辯護人於本院審理中並未爭執該
    等證據之證據能力，復未於言詞辯論終結前聲明異議，本院
    審酌該等證據作成時之情況，並無不宜作為證據之情事，依
    刑事訴訟法第一百五十九條之五第二項之規定，均得作為證
    據。
貳、實體方面：
一、訊據被告對於上開時、地與告訴人因房屋修繕問題發生爭執
    ，其有推、拉告訴人，告訴人因此拉扯行為致手、腳受傷之
    事實坦承不諱，然矢口否認有何傷害犯行，辯稱：是告訴人
    無理取鬧，其並非蓄意為傷害犯行，其係正當防衛云云。
二、經查：
(一)上開事實，業據證人即告訴人甲○○證述明確（見本院九十
    八年八月二十五日審判筆錄），再告訴人確受有如事實欄所
    載之傷害，亦有國立臺灣大學醫學院附設醫院診斷證明書、
    臺北市立聯合醫院仁愛院區受理家庭暴力事件驗傷診斷書、
    照片等在卷可憑。
(二)證人即被告之女丁○證稱：於九十七年十一月二十三日凌晨
    零時五十分伊本來在房間內睡覺，後來被聲音吵醒，聽到媽
    媽（即告訴人）在爸爸（即被告）房間叫爸爸起來修理壁癌
    之事，因為伊房間門未關，後來就看到爸媽在走道上推擠拉
    扯，爸爸把媽媽自房間往外面走道另一側的主臥室推，媽媽
    則是拉扯著要進爸爸的房間，爸爸是推媽媽的手和肩膀，媽
    媽是拉爸爸的手，並且一直在爭吵，後來又聽到爸爸房間內
    傳出像是摔東西的撞擊聲，並且有爭吵聲，之後並持續聽到
    媽媽叫爸爸起來，爸爸叫媽媽不要碰，後來又聽到媽媽打電
    話叫警察，並且叫伊出房間，伊就走到客廳去，當時媽媽坐
    在電話旁邊，爸爸已經又回到自己的房間，後來警察來的時
    候，媽媽有叫伊看受傷情形，媽媽的手部及腳踝有瘀傷。當
    日在前述爭執的情況下，媽媽往返爸爸的房間大約三、四次
    ，時間大約二十分鐘，情形都差不多，只是聲音越來越大聲
    ，動作也越來越激烈等語（見本院九十八年八月二十五日審
    判筆錄）。證人即當日至現場處理之員警乙○○證稱：到現
    場後告訴人坐在客廳地上，被告在房間裡面，伊等聽告訴人
    陳述經過，並詢問告訴人是否要驗傷，告訴人說要，就當場
    請一一九人員送告訴人去驗傷，過程中被告有出來，出來以
    後也有詢問被告當時狀況，……當時有看到告訴人身上有傷
    等語（見本院九十八年八月二十五日審判筆錄）。參諸告訴
    人與被告發生爭執時，被告之身高為一百八十三公分，體重
    約為八十公斤，告訴人之身高則為一百四十九公分、體重約
    為四十六公斤等情，業據被告、告訴人於本院審理中供陳在
    卷，被告在其與告訴人之體型差距如此懸殊之情況下，卻於
    空間有限之室內強力推、拉告訴人，顯可預見因施力及碰撞
    而致告訴人受傷之可能，且就前開診斷證明書觀之，告訴人
    所受之傷害遍及左上額、右眉角、右前臂、右掌、左手肘、
    左手手指、左右膝、右後肩等處，足認被告之行為已持續一
    段時間，是被告雖無直接之攻擊行為，然於不耐告訴人打擾
    之情形下，為使告訴人返回房間，以結束爭執，顯具有縱使
    因此致告訴人成傷亦不違背其本意之不確定故意甚明，被告
    前開所辯，顯不足執為其有利之認定。
(三)按正當防衛必須對於現在不法之侵害始得為之，侵害業已過
    去，即無正當防衛可言。至彼此互毆，又必以一方初無傷人
    之行為，因排除對方不法之侵害而加以還擊，始得以正當防
    衛論。故侵害已過去後之報復行為，與無從分別何方為不法
    侵害之互毆行為，均不得主張防衛權（最高法院三十年上字
    第一○四○號判例參照）。又按彼此互毆，必以一方初無傷
    人之行為，因排除對方不法之害而加以還擊，始得以正當防
    衛論。且衡之一般社會經驗法則互毆係屬多數動作構成單純
    一罪而互為攻擊之傷害行為，縱令一方先行出手，而還擊一
    方在客觀上苟非單純僅對於現在不法之侵害為必要排除之反
    擊行為，因其本即有傷害之犯意存在，則對其互為攻擊之還
    手反擊行為，自無主張防衛權之餘地，最高法院八十三年度
    臺上字第四二九九號、八十四年臺非字第二○八號著有判決
    前例可資參考。綜上，本案事證明確，被告犯行堪以認定，
    應予依法論科。
三、查被告與告訴人為夫妻，業據被告、告訴人坦認在卷，二人
    間具有家庭暴力防治法第三條第一款之家庭成員關係。被告
    對告訴人故意實施身體上不法侵害之行為，而成立刑法所規
    定之傷害罪，屬家庭暴力防治法第二條第二款所稱之家庭暴
    力罪，是核被告所為，係犯刑法第二百七十七條第一項之傷
    害罪。原審以被告犯罪事證明確，並審酌被告與告訴人為夫
    妻，本件爭執發生之原因，被告犯罪之動機、目的、手段、
    對告訴人造成之創傷，兼衡被告之素行、生活狀況、品行、
    智識程度，及告訴人於原審審理時明謂不論被告提出任何條
    件，均不願接受，致和解無法成立，暨被告犯罪後之態度等
    一切情狀，引用上開法條及刑事訴訟法第四百四十九條第一
    項後段、第三項、第四百五十四條第二項，家庭暴力防治法
    第二條第二款，刑法第四十二條第三項前段，刑法施行法第
    一條之一等規定，判處被告罰金新臺幣五千元，並諭知如易
    服勞役，以新臺幣一千元折算一日之易服勞役折算標準，其
    認事、用法均無違誤，量刑亦屬妥適，是被告以本件係因告
    訴人無理取鬧，其並非蓄意為傷害犯行為由提起上訴，為無
    理由，應予駁回。
據上論斷，應依刑事訴訟法第四百五十五條之一第一項、第三項
、第三百六十八條，判決如主文。
本案經檢察官楊展庚到庭執行職務
中    華    民    國    98    年    9     月    8     日
                  刑事第十一庭  審判長法  官  劉方慈
                                      法  官  林庚棟
                                      法  官  黃紹紘
以上正本證明與原本無異。
本判決不得上訴。
                                      書記官  陳靜君
中    華    民    國    98    年    9     月    16    日
附錄本案論罪科刑所犯法條全文
刑法第二百七十七條
傷害人之身體或健康者，處三年以下有期徒刑、拘役或一千元以
下罰金。
犯前項之罪因而致人於死者，處無期徒刑或七年以上有期徒刑；
致重傷者，處三年以上十年以下有期徒刑。


司法院資訊處製作；財團法人民間司法改革基金會備份。
